臺灣高等法院刑事判決
                                    109年度上訴字第668號
    上  訴  人
    即  被  告  陳韋杋



上列上訴人即被告因詐欺等案件，不服臺灣新北地方法院108年
度審訴字第1913號，中華民國108年12月26日第一審判決（起訴
案號：臺灣新北地方檢察署108年度偵字第25387號），提起上訴
，本院判決如下：
    主  文
上訴駁回。
    事  實
一、陳韋杋自民國108年7月5日或6日某時許，透過通訊軟體「秘
    聊」，加入真實姓名、年籍均不詳，暱稱「瑪莎拉蒂」之成
    年人所屬之詐欺集團，擔任從事取款工作之車手，陳韋杋與
    「瑪莎拉蒂」共同意圖為自己不法所有，基於詐欺取財之犯
    意聯絡，先由「瑪莎拉蒂」所屬詐欺集團成員於108年7月3
    日12時許，分別假冒中華電信客服人員及檢察官，撥打電話
    向柯震昇佯稱：因其電話遭人盜用，需將其金融帳戶交付監
    管云云，致柯震昇陷於錯誤，依詐欺集團某成員指示，於同
    日18時許，將其所申辦之中國信託銀行帳戶（帳號：000000
    000000號）、第一銀行帳戶（帳號:00000000000號，下稱一
    銀帳戶）及中華郵政股份有限公司帳戶（帳號：0000000000
    0000號）之存摺3本、提款卡3張，依指示放置於特定地點，
    並由所屬詐欺集團某成員前往拿取並另放置於特定地點。再
    由陳韋杋依「瑪莎拉蒂」之指示，前往拿取上揭一銀帳戶提
    款卡後，即於附表所示之時間、地點，提領如附表所示之款
    項後，再將提領之款項放置於「瑪莎拉蒂」所指示之地點，
    陳韋杋並因而取得當日所領款項6%，共計新臺幣（下同）9,
    000元之不法利益。嗣柯震昇發覺受騙，乃報警處理，經警
    方調閱提領地點之監視錄影畫面，循線查知係陳韋杋所提領
    ，並由警方於108年8月11日15時20分許，持搜索票前往陳韋
    杋位在新北市○○區○○街00巷0弄0號7樓之3住處進行搜索，並
    扣得其所有之IPHONE6、IPHONE8手機各1支（IMEI: 0000000
    00000000、000000000000000）。
二、案經柯震昇訴由新北市政府警察局三峽分局移送臺灣新北地
    方檢察署檢察官偵查後起訴。
    理  由
壹、程序部分（證據能力）：
    本院援引之下列證據資料（包含供述證據、文書證據等），
    並無證據證明係公務員違背法定程序所取得；又經本院審認
    結果，尚無顯有不可信之情況與不得作為證據之情形，本院
    審酌上開證據資料製作時之情況，且無違法不當及證明力明
    顯過低之瑕疵，且均經本院於審理期日提示予檢察官及被告
    辨識而為合法調查，自均有證據能力。
貳、實體部分：
一、認定被告陳韋杋犯罪事實所憑證據及理由：
  ㈠上揭事實，業據被告陳韋杋於警詢、偵查、原審及本院審理
    時均坦承不諱，核與證人即告訴人柯震昇於警詢中之指訴情
    節相符；此外，並有被告陳韋杋提款及騎乘機車之監視錄影
    畫面翻拍照片22張、告訴人之第一銀行存摺內頁影本、新北
    市政府警察局三峽分局搜索扣押筆錄、扣押物品目錄表、交
    易明細及提款時間地點表各1份、扣案物照片1張在卷可佐。
  ㈡綜上，足認被告陳韋杋上開任意性自白與事實相符，堪以採
    信；本件事證明確，被告之犯行洵堪認定，應依法論科。
二、論罪科刑：
  ㈠按冒用政府機關或公務員名義、三人以上共同犯詐欺取財罪
    ，應構成加重詐欺取財罪，刑法第339條之4第1項第1款、第
    2款固有明文，惟須以三人以上共同犯詐欺罪為其構成要件
    ，至於是否三人以上共同犯之，應依積極證據認定，而所謂
    之詐欺集團不過俗稱，泛指多人組成，經常性從事詐欺犯罪
    之犯罪組合，然就個別之犯罪而言，常係多人、隨機組成，
    並無一定，故不能以此籠統證明個別犯罪之人數（最高法院
    100年度台上字第4036號判決意旨參照）。又按共同正犯因
    為在意思聯絡範圍內，必須對於其他共同正犯之行為及其結
    果負責，從而在刑事責任上有所擴張，此即「一部行為，全
    部責任」之謂，而此意思聯絡範圍，亦適為「全部責任」之
    界限，若他犯所實施之行為，超越原計劃之範圍，而為其所
    難預見者，則僅應就其所知之程度，令負責任，因此共同正
    犯之逾越（過剩），僅該逾越意思聯絡範圍之行為人對此部
    分負責，未可概以共同正犯論（最高法院85年度台上字第45
    34號判決、101年度台上字第4673號判決意旨參照）。
  ㈡經查，被告陳韋杋於警詢、偵查及原審準備程序中供稱：「
    我看到報紙刊登廣告有打工訊息，於是利用社群軟體『秘聊』
    跟暱稱「瑪莎拉蒂」之人聯繫，約在108年7月5日或6日加入
    詐騙集團，我是擔任提領金錢的車手，工作內容是依照「瑪
    莎拉蒂」的指示前往提領金錢，並將錢放在指定地點後會有
    人來拿，我沒有見過『瑪莎拉蒂』，我們都是用社群軟體「秘
    聊」聯繫，我只是領錢，不知道集團用什麼樣的詐騙手法，
    也不知道他們冒用政府機關名義詐騙，我總共領了8次，報
    酬就是總金額的6%，集團會打到門號0988那支IPHONE8手機
    通知我，都是同一個人跟我聯絡，我認知的詐騙集團就是打
    電話叫我去領錢的那個人。」等語（見原審卷108年12月12
    日準備程序筆錄第3頁、偵卷第13至15、93至95頁），依卷
    內資料顯示自始與被告接觸、聯繫之人僅有「瑪莎拉蒂」，
    無證據證明被告就詐欺集團人數有所認知或可得知悉，且遍
    閱全案卷證資料，亦查無任何事證堪認本案除被告及與被告
    聯繫之詐欺集團成員「瑪莎拉蒂」外，尚有第三人共同參與
    犯罪，是依罪證有疑利於被告原則，此部分應為有利於被告
    之認定；再者，被告係基於詐欺取財之犯意，而參與詐騙告
    訴人之行為，然詐欺取財方式甚多，依本案既存全卷事證，
    尚乏積極事證足以證明被告對該暱稱「瑪莎拉蒂」之成年人
    所屬詐騙集團成員係如何施行詐術、冒用公務員名義等加重
    構成要件及行使偽造公文書犯行有所認識，揆諸上開說明，
    及依「罪證有疑，唯利被告」之原則，應為有利於被告之認
    定，認本案詐欺共同正犯僅被告及暱稱「瑪莎拉蒂」二人，
    而未達三人以上，故檢察官認本件被告所為，係犯刑法第33
    9 條之4第1項第1款、第2款之三人以上共同冒用政府機關及
    公務員名義犯詐欺取財罪、刑法第216條、第211條之行使偽
    造公文書罪，容有未洽。
  ㈢是核被告陳韋杋所為，係犯刑法第339條第1項之詐欺取財罪
    。被告與暱稱「瑪莎拉蒂」之成年人，就本件詐欺犯行，有
    犯意聯絡及行為分擔，應論以共同正犯。又被告如附表所示
    ，陸續提領款項之行為，係於密切接近之時間，基於同一之
    詐欺取財之犯意接續所為，各行為彼此間之獨立性極為薄弱
    ，依一般社會健全觀念，在時間差距上，難以強行分開，在
    刑法評價上，以視為數個舉動之接續施行，合為包括之一行
    為予以評價為宜，應認屬接續犯，而僅論以接續犯之一罪。
    至公訴意旨認被告本件所為，係犯刑法第339條之4第1項第1
    款、第2款之三人以上共同冒用政府機關及公務員名義犯詐
    欺取財罪、刑法第216條、第211條之行使偽造公文書罪嫌，
    依前揭說明意旨，尚有未洽，惟本院所認定之犯罪事實與檢
    察官起訴之社會基本事實應屬同一，而公訴意旨所載罪名之
    法定刑，又較本院所認定罪名之法定刑為重，是本院變更上
    開法條對於被告防禦權之行使，並無任何妨礙，爰依刑事訴
    訟法第300條規定，變更檢察官起訴所引用之法條如前。
  ㈣另查，被告在本案乃負責提領贓款車手，屬詐欺集團末端成
    員，其依上游指示持提款卡提領款項，提領款項即係該被害
    人匯入帳戶內之詐欺取財犯罪所得，犯行主要目的即在實際
    取得帳戶內財物，提領行為僅係為獲取犯罪所得之手段，並
    據以完成詐欺集團詐欺行為之整體犯行。被告上揭提領贓款
    行為，主觀上顯非為掩飾或隱匿犯罪所得來源，客觀行為則
    屬將從事詐欺取財之犯罪所得置於本案詐欺集團實力支配下
    之舉，要係詐欺取財犯行之一部，行為態樣尚難認有何移轉
    或變更特定犯罪所得。又詐欺集團向被害人詐騙所得財物乃
    直接匯入詐欺集團所使用金融帳戶，犯罪所得明顯且直接由
    被害人手中移轉至詐欺集團所掌握之金融帳戶中，詐欺集團
    使用金融帳戶以直接存取被害人遭詐騙金錢，並未能使贓款
    來源合法化或製造金流斷點、妨礙金融秩序之行為，亦無從
    掩飾或切斷該財物與詐欺取財犯罪之關聯性，可一目了然來
    源之不法性，且車手取款行為客觀上亦不能達成「掩飾或隱
    匿犯罪所得之本質、來源、去向、所在」之隱匿效果；被告
    在本案所為，與洗錢防制法第2條第1項第1、2款所規定「意
    圖掩飾或隱匿特定犯罪所得來源，或使他人逃避刑事追訴，
    而移轉或變更特定犯罪所得」、「掩飾或隱匿特定犯罪所得
    之本質、來源、去向、所在、所有權、處分權或其他權益者
    」之應以行為人有為逃避或妨礙所犯特定犯罪之追查或處罰
    之主觀犯意及客觀構成要件行為，尚屬有間。又被告所取得
    提款卡係由詐欺集團成員所交付，被告無從得悉該提款卡所
    屬帳戶之所有人究係集團成員提供、詐騙所得或是其他不法
    方式取得；且本案依卷內現存事證，亦無從認定被告參與取
    得所持用提款卡事實，自難認被告就所持用提款卡來源以何
    不正方法取得乙節明知或有所預見。是本案尚乏積極證據足
    以證明被告存在對於實現洗錢罪客觀構成犯罪事實之知與欲
    ；況檢察官亦未提出積極證據證明該詐欺集團成員是以何不
    正方法取得本案金融帳戶，自難徒以被告提領詐欺贓款行為
    ，即遽認被告所為該當於洗錢及刑法第339之2違法自自動付
    款設備取得他人之物犯行，併予指明。
三、維持原判決之理由：
  ㈠原審以被告犯罪事證明確，適用刑法刑法第28條、第339條第
    1項等規定，爰審酌被告正值青年，非無謀生能力，竟擔任
    車手工作，使告訴人柯震昇受有相當之財產上損害，被告所
    為實非可取，兼衡被告高職肄業之智識程度、家庭經濟狀況
    勉持、目前工作不穩定、須撫養2個小孩、犯罪之動機、目
    的、手段、告訴人所受之損失，及被告犯後坦承犯行，惟尚
    未與告訴人達成和解或取得其諒解等一切情狀，量處有期徒
    刑8月，以資懲儆。
  ㈡沒收部分：
  ⒈按共同正犯之犯罪所得，沒收或追徵，應就各人所分得之數
    額分別為之；先前對共同正犯採連帶沒收犯罪所得之見解，
    已不再援用及供參考（最高法院104年第13次刑事庭會議決
    議意旨參照），此為終審機關近來一致之見解。所謂各人「
    所分得」，係指各人「對犯罪所得有事實上之處分權限」，
    法院應視具體個案之實際情形而為認定；倘若共同正犯各成
    員內部間，對於不法利得分配明確時，固應依各人實際分配
    所得沒收；然若共同正犯成員對不法所得並無處分權限，其
    他成員亦無事實上之共同處分權限者，自不予諭知沒收；至
    共同正犯各成員對於不法利得享有共同處分權限時，則應負
    共同沒收之責（最高法院104年度台上字第3934號判決意旨
    參照）。查被告於警詢、偵查及原審準備程序中均供稱：「
    報酬為每次提領金額之6％，我從我所領到的錢先抽取，共獲
    利約新臺幣（下同）9,000元。」等語（見偵卷第13、93至9
    5頁、原審卷準備程序筆錄第3頁），且遍查全卷證據資料，
    無從知悉被告本件犯行可獲得多少報酬，依罪疑有利被告原
    則，自應採認被告實際犯罪所得為9,000元，屬被告犯罪所
    得，並未扣案或實際合法發還告訴人，為避免被告無端坐享
    犯罪所得，應依刑法第38條之1第1項前段、第3項之規定宣
    告沒收，並於全部或一部不能或不宜執行沒收時，追徵其價
    額（追徵所代表之意涵亦包括沒收原物為金錢而不能或不宜
    沒收時，亦得宣告以追徵方法替代）。
  ⒉查扣案之IPHONE8手機1支，為被告所有，供本件詐欺犯行所
    用之物，業據被告於原審準備程序中供述在卷，應依刑法第
    38條第2項前段規定宣告沒收。另扣案之IPHONE 6手機1支，
    業據被告於原審準備程序中陳明該物品與本件詐欺犯行無涉
    ，自不為沒收之諭知，附此敘明。
四、駁回被告陳韋杋上訴之理由：
  ㈠上訴人即被告陳韋杋上訴意旨略以：被告於偵審中已坦承不
    諱，且須扶養年幼子女，不宜入監執行，請依刑法第57條及
    第59條酌減其刑云云。
  ㈡按刑事審判旨在實現刑罰權之分配的正義，故法院對有罪被
    告之科刑，應符合罪刑相當之原則，使輕重得宜，罰當其罪
    ，以契合社會之法律感情，此所以刑法第57條明定科刑時應
    審酌一切情狀，尤應注意該條所列10款事項以為科刑輕重之
    標準，俾使法院就個案之量刑，能斟酌至當。而「量刑輕重
    係屬事實審法院得依職權自由裁量之事項，苟已斟酌刑法第
    57條各款所列情狀而未逾越法定刑度，不得遽指為違法」（
    最高法院72年度台上字第6696號判例、98年度台上字第5002
    號判決意旨參照）。經查，本件原判決於理由欄業說明：審
    酌被告正值青年，非無謀生能力，竟擔任車手工作，使告訴
    人柯震昇受有相當之財產上損害，被告所為實非可取，兼衡
    被告高職肄業之智識程度、家庭經濟狀況勉持、目前工作不
    穩定、須撫養1個6歲和1個3歲之小孩、犯罪之動機、目的、
    手段、告訴人所受之損失，及被告犯後坦承犯行，惟尚未與
    告訴人達成和解或取得其諒解等一切情狀，量處有期徒刑8
    月，顯已斟酌刑法第57條各款所列情狀，而為刑之量定，既
    未逾越法定刑度，亦未濫用自由裁量之權限，自難認有何違
    法或不當。至刑法第59條之酌量減輕其刑，必於犯罪之情狀
    ，在客觀上足以引起一般同情，認為即予宣告法定低度刑期
    ，猶嫌過重者，始有其適用（最高法院51年台上字第899號
    判例意旨參照）。本件被告所犯上開共同詐欺罪，依其情節
    ，並無情輕法重，有傷一般國民對於法律之情感，而足以引
    起社會一般同情之處，尚無顯可憫恕之情形，即無依刑法第
    59條酌減其刑之餘地。本件原審已基於行為人之責任基礎，
    斟酌刑法第57條各款所列情狀，而為刑之量定，既未逾越法
    定刑度，亦未濫用自由裁量之權限，難認有何違法或不當。
    被告仍執前詞請求從輕量刑云云，純屬其個人主觀上對法院
    量刑之期盼；至上訴意旨另所指擔憂須扶養年幼子女，不宜
    入監執行等情，縱然屬實，對於原審之量刑亦不生影響。是
    被告上訴所指各節，依前揭說明，並無理由，應駁回之。
據上論斷，應依刑事訴訟法第368條，判決如主文。
本案經檢察官羅雪舫提起公訴，檢察官董怡臻到庭執行職務。
中　　華　　民　　國　　109 　年　　4 　　月　　15　　日
                  刑事第二十三庭審判長法  官　李釱任
                                      法  官　崔玲琦
                                      法  官　梁耀鑌
以上正本證明與原本無異。
如不服本判決，應於收受送達後20日內向本院提出上訴書狀，其
未敘述上訴之理由者並得於提起上訴後20日內向本院補提理由書
（均須按他造當事人之人數附繕本）「切勿逕送上級法院」。
                                      書記官　宗志強
中　　華　　民　　國　　109 　年　　4 　　月　　15　　日
附表：
編號 提領時間 提領金額 新臺幣：元 提領地點 提領帳戶 1 108年7月8日12時7分 2萬元 新北市○○區○○路000號 一銀帳戶 2 108年7月8日12時7分 2萬元 新北市○○區○○路000號 一銀帳戶 3 108年7月8日12時8分 2萬元 新北市○○區○○路000號 一銀帳戶 4 108年7月8日12時9分 2萬元 新北市○○區○○路000號 一銀帳戶 5 108年7月8日12時10分 1萬5,000元 新北市○○區○○路000號 一銀帳戶 6 108年7月10日8時35分 2萬元 新北市○○區○○街00號 一銀帳戶 7 108年7月10日8時35分 2萬元 新北市○○區○○街00號 一銀帳戶 8 108年7月18日15時22分 4,000元 新北市○○區○○街00號 一銀帳戶 共計  13萬9,000元   
附本案論罪科刑法條全文：
中華民國刑法第339條
意圖為自己或第三人不法之所有，以詐術使人將本人或第三人之
物交付者，處 5 年以下有期徒刑、拘役或科或併科 50 萬元以
下罰金。
以前項方法得財產上不法之利益或使第三人得之者，亦同。
前二項之未遂犯罰之。